臺灣高等法院臺南分院民事裁定　　　　　 94年度抗字第114號
抗　告　人　丙○○
相　對　人　乙○○
　　　　　　甲○○
上列抗告人因與相對人間請求侵權行為損害賠償刑事附帶民事訴
訟事件，對於中華民國93年12月31日臺灣臺南地方法院93年度訴
字第1305號裁定提起抗告，本院裁定如下：
    主    文
原裁定廢棄，發回臺灣臺南地方法院。
    理    由
一、原審法院裁定以：
  (一)、按得於刑事訴訟程序附帶提起民事訴訟，對於被告請求回
      復其損害者，以因犯罪而受損害之人為限，此觀諸刑事訴
      訟法第487條第1項規定至明；至於刑事庭移送民事庭之附
      帶民事訴訟，僅移送後之訴訟程序，應適用民事訴訟法，
      至移送前之訴訟行為是否合法，仍應依刑事訴訟法決定之
      。故移送民事庭之附帶民事訴訟，縱其於移送前提起時，
      不備刑事訴訟法之合法要件，但其移送後之訴訟程序，既
      應適用民事訴訟法，即屬該法第249條第1項第6款所謂之
      起訴不備其他要件，自應依此規定，以裁定駁回之（參照
      最高法院89年度台抗字第196號裁定意旨）。
  (二)、本件原告即抗告人於被告即相對人二人被訴偽造文書罪嫌
      之刑事訴訟程序中（原審93年度易字第62號），主張抗告
      人於民國（下同）84年9月18日匯款新台幣（下同）5,000
      ,000元，與結宇建設有限公司（下稱結宇公司）負責人即
      相對人乙○○，合資興建8間房屋出售。惟相對人乙○○
      明知相對人甲○○並未出資購買，竟將坐落台南市○○區
      ○○段996之20地號土地，及其地上建物建號884號，即台
      南市○○街○段187巷42號房屋（下稱系爭房地）所有權移
      轉登記為相對人甲○○所有，致抗告人受有損害而提起附
      帶民事訴訟，請求判令相對人應給付抗告人損害金4,722,
      000元，並自匯款日起至清償日止，按1分利率計算之利息
      ，訴訟費用由相對人負擔，並願供擔保請准宣告假執行等
      語。
  (三)、惟查：本件刑事訴訟事件（原審93年度易字第62號），依
      原審法院刑事庭判決所認定之事實，乃謂：「（相對人）
      乙○○係結宇公司負責人，於84年7、8月間，邀（抗告人
      ）丙○○合資（丙○○係以其夫鄭南龍之名義匯款5,000,
      000元予乙○○），在該公司所有坐落臺南市○○區○○
      段第996之1、2、3地號土地上，興建8間房屋出售，興建
      完工之房屋係以乙○○名義登記為所有權人；惟乙○○為
      籌措資金，明知其任職於國泰人壽保險股份有限公司台南
      分公司（下稱國泰人壽公司台南分公司）之大舅子（相對
      人）甲○○並未出資購買結宇公司與鄭南龍合資興建坐落
      臺南市○○區○○段996之20地號土地與地上建物長和街
      3段187巷42號房屋，竟與甲○○共同謀議，欲借用甲○○
      名義向國泰人壽公司台南分公司以較低於一般人之優惠利
      息辦理貸款，並共同基於使公務員登載不實之事項於職務
      上所掌之公文書之犯意聯絡，由甲○○同意充當人頭提供
      身份證件與印章，雙方於86年6月17日虛偽簽訂『土地及
      建築改良物所有權移轉登記契約書』，供結宇公司與乙○
      ○以買賣為原因，於86年7月1日，由乙○○委託不知情之
      代書持該移轉登記契約書至臺南市安南區地政事務所，申
      請辦理將系爭房地所有權移轉登記為甲○○所有，使承辦
      公務員將此不實之事項登載於職務上所掌公文書土地與建
      物登記簿謄本後，再於同一日，持之並行使上開土地與建
      物登記簿謄本，以系爭房地擔保，向國泰人壽公司台南分
      公司辦理3,700,000元之抵押貸款；嗣因鄭南龍認乙○○
      涉嫌詐欺，而於88年12月間，另案向臺灣臺南地方法院檢
      察署提出告訴（臺灣臺南地方法院檢察署89年度偵字第13
      8號，就詐欺罪嫌部分已經該署檢察官於89年9月23日處分
      不起訴，嗣於89年11月28日經台灣高等法院台南分院檢察
      署以89年度議字第897號處分書駁回鄭南龍之聲請再議確
      定在案），經檢察官傳訊甲○○調查後，始知悉上開以人
      頭虛偽登載並行使之情事」，因認相對人二人涉有刑法第
      216條、第214條之行使使公務員登載不實罪嫌，而予科刑
      判決等情，此有原審法院93年度易字第62號刑事判決正本
      附卷可憑，是抗告人既非刑事判決認定犯罪事實中，就上
      開刑事被告所偽造文書案件受有損害之人，原非上開刑事
      被告所犯偽造文書罪嫌之直接被害人，縱抗告人確因之間
      接受有不利益，亦不得依刑事訴訟法第487條第1項規定，
      於上開刑事訴訟程序附帶提起民事訴訟，原審法院刑庭誤
      為裁定移送（93年度附民字第27號），亦難認抗告人不備
      合法要件之附帶民事訴訟因之得生補正效力；揆諸前開說
      明，本件抗告人之起訴不合程式，應以裁定駁回之，至其
      假執行之聲請，亦因本訴之駁回而失所附麗，應併予駁回
      。
二、抗告意旨略以：
  (一)、抗告人因相對人所犯偽造文書罪嫌之直接損失4,722,000
      元，相對人共同偽造文書將系爭房地所有權移轉登記為相
      對人甲○○所有並貸款，使抗告人無法將系爭房地執行求
      償，抗告人自係上開刑事被告即相對人所偽造文書罪嫌之
      直接被害人。原審竟認本件相對人因所犯偽造文書罪未直
      接損害抗告人而駁回抗告人之訴，顯非合法。
  (二)、相對人乙○○、甲○○因不服原審法院93年度易字第62號
      第一審判決提起上訴。上訴中，本院（93年度上易字第50
      1號）未傳抗告人出庭，即以相對人二人片面之辭「親戚
      關係」，人情上難以拒卻，而改判相對人甲○○緩刑，有
      違常理。因相對人甲○○在89年3月30日檢察官89偵字第1
      38號詐欺案偵查中，直承相對人二人是「朋友」關係，非
      舅姊夫關係，因之影響求償權利。
  (三)、本院93年度上易字第501號刑事判決理由中，記載原判決
      於事實欄漏載「足以生損害於該地政事務所對不動產登記
      管理之正確性及結宇公司其他股東」，因之若非人頭之關
      係，早可將系爭房地執行求償（相對人於訴訟中脫產）。
  (四)、本件一開始訴訟即以抗告人為當事人（偵查庭中，抗告人
      求教羅檢察官，稱抗告人只以夫鄭南龍名義匯款，可直接
      改由抗告人為當事人，因夫鄭南龍全盤不知前因後果）。
      因此刑事被告所偽造文書案件判決認定犯罪事實中，直接
      受害人是抗告人，而非抗告人之夫鄭南龍。
  (五)、相對人乙○○係結宇公司負責人，竟全部沒出資金（以地
      主原貸款9,800,000元轉貸過來、利息全由公司負擔，再
      加上抗告人所匯5,000,000元周轉，把系爭房屋建起來；
      見90年偵字第480號張太龍檢察官訊問時，抗告人有詳述
      。），更心橫手辣，未賣出二間登記在人頭相對人甲○○
      、及李章太戶內，在訴訟中脫產賣出。如此狡猾之徒，更
      想利用民事案件，須高額的訴訟費用，以嚇阻抗告人循民
      事訴訟討債，而且往往訴訟一再上訴，發回更審，一拖數
      年，即使確定贏了訴訟，卻輸了戰爭，因為相對人老早製
      造假債權脫產，一紙勝訴判決往往對抗告人並無實質好處
      ，這是當今社會犯罪手法。抗告人深知檢察官是站在打擊
      犯罪的前線，即經檢察官偵查終結（費了5年），刑事判
      定，相對人有罪（不得上訴），更可易科罰金，這不是更
      助長奸邪之徒的氣焰？法官應做判決把關，不要使弱勢者
      如抗告人，求助無門。
  (六)、92年度偵字第1322號勤股偽造文書案，在92年2月27日庭
      中檢察官問相對人乙○○擔任什麼？相對人乙○○直承是
      結宇公司負責人，相對人乙○○太太黃李水月擔任會計，
      負責記帳。而抗告人（丙○○）是否股東？相對人乙○○
      回答「是」，由此可證抗告人非隱名合夥人（可調閱卷宗
      查明）。同時：
    1.原審法院93年度易字第62號刑事判決，事實欄中明確記載
      ：「乙○○係結宇公司負責人，於84年7、8月間，邀丙○
      ○合資（丙○○係以其夫鄭南龍之名義匯款5,000,000元
      予乙○○）…。」
    2.本院93年度上易字第501號刑事判決，事實欄中明確記載
      ：「乙○○係結宇有限公司負責人，於84年7、8月間，邀
      丙○○合資（丙○○係以其夫鄭南龍之名義匯款5,000,00
      0元予乙○○）…。」
    3.綜上所述，由此可確知相對人所言非事實，抗告人是名正
      言順之合夥人（股東）。
  (七)、本院93年度上易字第501號刑事判決相對人乙○○處有期
      徒刑4月，甲○○處有期徒刑3月，如易科罰金均以300元
      折算1日，甲○○緩刑2年已定讞。相對人因偽造文書犯罪
      而抗告人係刑事判決認定犯罪事實中之直接被害人。且原
      審法院刑事庭業已依刑事訴訟法第504條第1項規定，以93
      年度附民字第27號裁定將本件附帶民事訴訟移送原審法院
      民事庭。爰求為廢棄原裁定等語。
三、按因犯罪而受損害之人，於刑事訴訟程序得附帶提起民事訴
    訟，對於被告及依民法負賠償責任之人，請求回復其損害，
    刑事訴訟法第487條第1項定有明文。所謂因犯罪而受損害之
    人，係指因刑事被告之犯罪行為，而致其身體、自由、名譽
    或財產等個人權利，受有損害之人而言。不以直接因犯罪而
    受損害者為限，凡間接或附帶受有形或無形損害之人，在民
    法上對加害人有請求損害賠償之權利者，均得提起之（參見
    最高法院93年度台抗字第305號裁定意旨）。
四、經查：
  (一)、抗告人丙○○之夫鄭南龍於臺灣臺南地方法院檢察署89年
      度偵字第138號案件中，以告訴人之身分於偵查中主張相
      對人乙○○涉嫌詐欺等事實，惟經檢察官偵查結果以不起
      訴處分終結；而本案中相對人乙○○、甲○○被訴使公務
      員登載不實之偽造文書罪，告訴人鄭南龍於89年度偵字第
      138號案中雖已有所主張（同上偵查卷第116頁補充告訴理
      由狀），且該案偵查中亦曾顯現相對人乙○○與甲○○可
      能有假買賣情事（見同上偵查卷第107頁背面、第108頁）
      ，惟該案不起訴處分書中，檢察官並未就此案中告訴人鄭
      南龍已提出之相對人乙○○與甲○○涉使公務員登載不實
      之偽造文書罪事實及證據詳加調查、斟酌，亦未對相對人
      乙○○與甲○○如何不構成使公務員登載不實之偽造文書
      罪詳為論述，而僅對相對人乙○○涉嫌詐欺、侵占、背信
      等罪為不起訴處分。嗣方由抗告人就相對人乙○○與甲○
      ○涉使公務員登載不實之偽造文書罪事實向原審法院檢察
      署為告訴等事實，業經本院依職權調閱原審法院檢察署89
      偵字第138號、92偵字第1322號等卷宗，核閱無誤。
  (二)、抗告人以其夫鄭南龍之名義匯款5,000,000元予相對人乙
      ○○，與之合資在該公司所有坐落在臺南市○○區○○段
      第996之1、2、3地號土地上，興建8間房屋出售。雖相對
      人乙○○以抗告人之夫鄭南龍先生為隱名合夥人，而抗告
      人僅為鄭南龍先生之代理人，而否認抗告人有提起本件刑
      事附帶民事訴訟之當事人適格。然查原審法院93年度易字
      第62號及本院93年度上易字第501號刑事判決，事實欄中
      均加以確認「乙○○係結宇公司負責人，於84年7、8月間
      ，邀丙○○合資（丙○○係以其夫鄭南龍之名義匯款5,00
      0,000元予乙○○）…。」；且抗告人於94年3月9日本院
      調查庭中陳稱：「合夥人是我，我只是用我先生鄭南龍的
      名字匯錢給結宇公司，我不能借錢，因為我不是新市農會
      的贊助人，我先生才是新市農會的贊助人，要用我先生的
      名字借款，所以才用我先生的名字匯給結宇公司。」等語
      ，堪認相對人乙○○係與抗告人及相對人之妻黃李水月合
      資就臺南市○○區○○段第996之1、2、3地號土地上建屋
      並出售，並有結宇公司於85年1月1日所為之認股證影本附
      於本院卷可按（見抗告人於本院94年3月24日之民事答辯
      狀所附之認股證）。
  (三)、而相對人乙○○明知其任職於國泰人壽公司台南分公司之
      大舅子即相對人甲○○並未出資購買結宇公司興建坐落臺
      南市○○區○○段第996之20地號（分割自同段996之1號
      ）土地與地上建物即門牌號碼台南市○○區○○街3段187
      巷42號房屋（建號：884號，即系爭房地），竟與相對人
      甲○○共同謀議，欲借用相對人甲○○名義向國泰人壽公
      司台南分公司以較低於一般人之優惠利息辦理貸款，由相
      對人甲○○同意充當人頭提供身份證件與印章，雙方於86
      年6月17日虛偽簽訂「土地及建築改良物所有權移轉登記
      契約書」，供結宇公司與相對人乙○○以買賣為原因，於
      86年7月1日，由相對人乙○○委託不知情之代書持該移轉
      登記契約書至臺南市安南區地政事務所，申請辦理將系爭
      房地所有權移轉登記為相對人甲○○所有，自足以生損害
      於該地政事務所對不動產登記管理之正確性及結宇公司其
      他股東，且相對人乙○○及甲○○業經本院93年度上易字
      第501號刑事判決相對人乙○○處有期徒刑4月，甲○○處
      有期徒刑3月，如易科罰金均以300元折算1日，甲○○緩
      刑2年定讞。此有原審法院93年度易字第62號及本院93年
      度上易字第501號刑事判決影本附於本院卷可憑。是抗告
      人為相對人乙○○之合夥人，而乙○○與甲○○就合夥財
      產所為系爭房地假買賣之偽造文書犯罪情形，自有侵害抗
      告人之合夥人權益，即抗告人為本件之直接被害人。原裁
      定以抗告人就上開刑事被告所偽造文書案件受有損害之人
      ，原非上開刑事被告所犯偽造文書罪嫌之直接被害人，縱
      抗告人確因之間接受有不利益，亦不得依刑事訴訟法第48
      7條第1項規定，於上開刑事訴訟程序附帶提起民事訴訟云
      云，自有違誤。況揆諸前揭說明，抗告人縱非因刑事被告
      之犯罪行為，而致其身體、自由、名譽或財產等個人權利
      ，受有直接損害之人，凡間接或附帶受有形或無形損害之
      人，在民法上對加害人有請求損害賠償之權利者，均得提
      起之。故原審法院刑事庭於93年9月7日以93年度附民字第
      27號裁定將本件之附帶民事訴訟移送原審法院民事庭，尚
      無不合。原審法院疏未詳查，誤認抗告人非上開刑事被告
      所犯偽造文書罪嫌之直接被害人，不得依刑事訴訟法第48
      7條第1項規定，於上開刑事訴訟程序附帶提起民事訴訟，
      原審法院刑庭誤為裁定移送（93年度附民字第27號），亦
      難認抗告人不備合法要件之附帶民事訴訟因之得生補正效
      力，本件抗告人之起訴不合程式，應以裁定駁回抗告人之
      訴，及其假執行之聲請云云，自有未合。抗告意旨執此指
      摘原裁定不當，求為廢棄，非無理由。爰廢棄原裁定，由
      原審法院為妥適之處理。
五、據上論結，本件抗告為有理由，依民事訴訟法第492條，裁
    定如主文。
中　　華　　民　　國　　94　　年　　 9　　月　　21　　日
                  民事第四庭    　審判長法　官  林金村
　　　　　　　　　　　　　　　　        法　官　黃三哲
　　　　　　　　　　　　　　　　        法　官  胡景彬
上為正本係照原本作成。
相對人如不服本裁定，僅得於收受本裁定正本送達後10日內以適
用法規顯有錯誤為理由，向本院提出再抗告狀（須附繕本1份及
繳納再抗告裁判費新台幣1000元），並經本院許可後始可再抗告
於最高法院。
中　　華　　民　　國　　94　　年　　9 　　月　　22　　日
                                        書記官　趙玲瓏
【附記】                                            J
民事訴訟法第495條之1第2項準用同法第466條之1第1、2項規定
：
I對於第二審判決上訴，上訴人應委任律師為訴訟代理人。但上
  訴人或其法定代理人具有律師資格者，不在此限。
II上訴人之配偶、三親等內之血親、二親等內之姻親，或上訴人
  為法人、中央或地方機關時，其所屬專任人員具有律師資格並
  經法院認為適當者，亦得為第三審訴訟代理人。
